臺灣高等法院刑事判決
109年度上訴字第4432號
上  訴  人  臺灣士林地方檢察署檢察官
被      告  林良安
上列上訴人因被告違反洗錢防制法等案件，不服臺灣士林地方法
院109年度金訴字第88號，中華民國109年10月14日第一審判決（
起訴案號：臺灣士林地方檢察署109年度偵字第3330號、第4478
號，併辦案號：同署109年度偵字第18637號），提起上訴，
本院判決如下：
    主  文
原判決撤銷。
林良安幫助犯詐欺取財罪，處有期徒刑參月，如易科罰金，以新
臺幣壹仟元折算壹日。
    事  實
一、林良安為成年人，受有高中教育，前擔任銀行催收員，明知
    金融帳戶及其存摺、提款卡、密碼係供自己使用之重要理財
    工具，關係個人財產、信用之表徵，並可預見不熟識之人以
    各種理由取得他人金融帳戶使用，常與財產犯罪密集相關，
    目的在掩飾犯罪所得，以避免司法機關追查，竟基於幫助他
    人詐欺取財之不確定故意，於民國108 年11月中旬，依真實
    身分不詳、自稱「李紫瑄」之成年人指示，將其所申辦之臺
    灣中小企業銀行00000000000 號帳戶（下稱臺灣中小企銀帳
    戶）、中國信託商業銀行000000000000號帳戶（下稱中國信
    託銀行帳戶）及國泰世華商業銀行000000000000000號帳戶
    （下稱國泰世華銀行帳戶）之提款卡密碼，變更為「李紫瑄
    」指示之數字後，於108 年11月24日、25日，在新北市新莊
    區統一超商，將3家銀行帳戶之存摺及提款卡，寄送予姓名
    年籍不詳之「許心宜」。嗣詐騙歹徒意圖為自己不法之所有
    ，基於詐欺取財之犯意，於108年11月28日、29日、12月1日
    ，先後撥打電話予許素圓、洪本源、張大同、許正孝，佯稱
    為其同事或親友，需款應急，致許素圓等4人陷於錯誤，依
    指示分別匯款至林良安銀行帳戶，後發覺受騙，報警處理，
    查得上情（有關行騙歹徒詐財方式，詳如附表所示）。
二、案經許素圓、洪本源、張大同、許正孝訴請偵辦，由臺灣士
    林地方檢察署檢察官偵查起訴及移送併案審理。 
    理  由
一、本案之爭點
    被告林良安於108 年11月中旬，依自稱「李紫瑄」者之指示，將自己中國信託銀行、臺灣中小企銀及國泰世華銀行帳戶提款卡密碼，變更為「李紫瑄」指示之數字後，透過統一超商，以「店到店」方式，將3家金融機構存摺及金融卡，寄送予真實身分不詳之「許心宜」，此為被告所承認，並有7-ELEVEN交貨便服務單在卷可參，而證人即被害人許素圓、洪本源、張大同、許正孝等4人，於108 年11月28至12月1 日，分別接獲行騙歹徒來電，謊稱為同事、友人、同學或女兒，因不知有詐而分別匯款至被告銀行帳戶，業據證人許素圓等4人於警詢證述明確，並有證人許素圓手機通聯紀錄翻拍照片、彰化銀行匯款回條聯、證人洪本源臺灣中小企銀存款憑條、證人張大同手機通聯紀錄翻拍照片、臺灣中小企銀存款憑條、證人許正孝手機通聯紀錄翻拍照片、中華郵政跨行匯款申請書等可考（出處詳如附表所載），另有中國信託商業銀行109年1月14日中信銀字第109224839009040號函、臺灣中小企業銀行國內作業中心109年1月6日函、109年1月7日109中法查密字第00985號函、國泰世華商業銀行客戶基本資料查詢暨交易明細在卷可參（第3330號偵卷第45頁至52頁、第4478號偵卷第31頁至第37頁、鳳山分局警卷第17頁至第18頁），是被害人許素圓等4人確實遭行騙歹徒詐騙後，將款項分別匯入被告申辦之中國信託銀行等3家金融機構帳戶。檢察官以被告具有幫助行詐歹徒騙錢之不確定故意，認被告構成幫助詐欺取財罪；被告堅不承認有詐欺犯行，辯稱：我沒有固定工作，應徵餅乾真空包裝，做家庭代工，對方要求我寄存摺及提款卡，並表示3天後會把材料、存摺、提款卡返還給我，我不知道自己帳戶會遭歹徒當作行騙工具，我沒有詐欺之故意。依兩造之攻防方法，本院所應審究者，乃被告在主觀上是否有基於幫助他人犯罪之不確定故意，而將本件3家金融帳戶資料寄送予詐騙歹徒使用。
二、被告有幫助他人詐財不確定故意之說明
  ㈠被告於109年1月22日警詢供稱：「我是於108年11月中旬，在
    Facebook社群網站上看到徵兼職人員之留言，遂透過臉書與
    通訊軟體LINE與該名自稱『李紫瑄』之人取得連繫後，依指示
    將所有之金融機構之存摺及提款卡，以便利超商店到店方式
    寄送至統一超商嘉雅門市，我將帳戶存摺及提款卡寄出後，
    對方就失去聯繫了。」（第4478號偵卷第10頁至第11頁），
    於109年3月5日偵查庭供稱：「我希望庭上可以給我一個改
    過自新的機會」、「我承認（幫助詐欺）」（第3330號偵卷
    第61頁），於原審供稱:「我承認我有做錯事」、「幫助詐
    欺取財部分，我承認犯罪。」、「我就被訴幫助詐欺取財罪
    部分認罪」（原審審金訴卷第42頁、金訴卷一第50頁、金訴
    卷二第32頁、第37頁），多次坦承觸犯幫助詐欺罪。
  ㈡被告於109年3月5日偵查庭供稱：「（兼職內容是）家庭代工
    ，是做一般電子零件加工。」（第3330號偵卷第59頁），於
    本院110年1月13日審判庭則供稱：「我找家庭代工，是應徵
    餅乾真空包（裝）」（本院卷第73頁），被告究係應徵「電
    子零件加工」，抑或「餅乾真空包裝」工作，前後不同，是
    否屬實，已非無疑。
  ㈢金融機構帳戶存摺、提款卡及密碼，事關個人財產權益之保
    障，專有性、隱密性甚高，一般人均有妥為保管及防止他人
    任意使用之認識，除非本人或與本人具密切親誼關係者，難
    認有何正當理由可交付予他人，而不肖行騙歹徒經常收取並
    利用他人金融機構帳戶以遂詐欺犯行，類此案件層出不窮，
    屢經新聞媒體再三披露，近年來金融機構亦多有提醒民眾勿
    將帳戶提供他人使用之警示標語，以避免金融帳戶此等專屬
    性甚高之物品遭不明人士利用作為財產犯罪之工具，此實屬
    依一般生活經驗即能體察之常識。被告於108年12月30日、1
    09年1月22日警詢供稱：「我透過臉書與通訊軟體LINE與該
    名自稱『李紫瑄』之人取得連繫」、「我沒辦法提供（臉書名
    稱為『李紫瑄』及收件人『許心宜』詳細年籍資料或聯絡方式）
    」（第3330號偵卷第8頁至第9頁、第4478號偵卷第11頁），
    被告與負責聯繫家庭代工之「李紫瑄」，或收件人「許心宜
    」，素不相識，亦對代工細節、相關基本資料或聯絡方式一
    無所知，僅憑通訊軟體聯繫，貿然將存摺、提款卡及密碼交
    予未曾謀面之人，實難以想像；又被告於109年3月5日偵查
    庭供稱：「（為何工廠兼職需要存摺？）因為我當時急就沒
    有問那麼多。」、「（對方需要你的存摺、提款卡？）我當
    時急著找工作，沒問那麼多。」、「我當時因為家裡有點狀
    況，我很急著要錢，也跟地下錢莊借了5,000元，還到派遣
    公司先找工作做。」、「（你急著找工作，與寄出存摺、提
    款卡有何關係？）對方叫我寄我就寄了。」、「（你在餐廳
    工作有需要將存摺、提款給他人嗎？）不需要。」、「（你
    做了這麼久的工作，為何雇主薪資轉帳給你，你需要將存摺
    、提款卡寄給對方？還要將密碼給對方？）當時急著在找工
    作。」、「（你在銀行工作過，你連問都不問對方為何需要
    寄出？）我沒有問」（第3330號偵卷第59頁至第61頁），於
    109年5月11日原審準備程序供稱：「我當時沒有想那麼多」
    （原審審金訴卷第42頁），於本院供稱：「當下沒收入緊張
    所以沒想那麼多，對方跟我說有3家廠商，我就一次寄了3個
    帳戶。」（本院卷第79頁），被告倘為「李紫瑄」家庭代工
    ，在承攬工作完成後，對方僅需將代工酬金匯入被告銀行帳
    戶，被告再憑銀行存摺或金融卡逕行提領即可，何需將自己
    金融機構存摺、提款卡，連同密碼一併交付；又縱需告知對
    方有關自己金融資料，1家銀行資訊即可，被告何需1次將3
    家金融帳戶存摺等一併寄出，被告知悉代工無需交付自己存
    摺等金融資料，主觀上就對方要求雖有所懷疑，但為取得金
    錢，「沒有想那麼多」、「沒問那麼多」，執意將金融資料
    交予對方使用，內情應不單純；再依中國信託銀行存款交易
    明細、臺灣中小企銀存款存款交易明細查詢單及國泰世華銀
    行客戶基本資料查詢所載，在被害人許素圓匯款15萬元前，
    被告中國信託銀行帳戶剩餘1元，在被害人洪本源匯款15萬
    元、被害人張大同匯款3萬元前，被告臺灣中小企銀帳戶最
    初金額僅剩餘8元，在被害人許正孝匯款14萬元前，被告國
    泰世華銀行帳戶則剩餘53元，被告復於109年3月5日偵查庭
    供稱：「（中國信託帳戶、臺灣中小企業銀行帳戶）是十幾
    年前我在銀行上班的薪資轉帳帳戶。」、「我那個3個帳戶
    都沒有在使用，裡面也沒有錢。」（第3330號偵卷第58頁、
    第60頁），被告將自己不使用之銀行帳戶交予對方使用，與
    一般提供帳戶予詐騙集團之人，其等帳戶餘額微少及使用頻
    率甚低之經驗法則相符，被告顯然預見自己帳戶會遭對方濫
    用。尤其，被告自承為高中畢業，復表示：「高中畢業後，
    先在銀行做催收工作，後來去做餐飲業，在廚房做廚師。」
    （第3330號偵卷第58頁），被告年近40歲，為智識正常之成
    年人，有多年社會經驗，更表示有銀行工作經驗，對於金融
    機構存提款流程應有相當瞭解，雖被告懷疑對方需要存摺、
    提款卡之目的，仍置若罔聞，先依指示將提款卡密碼變更為
    指定數字後，再將與自己有切身相關之中國信託銀行、臺灣
    中小企銀及國泰世華銀行存摺、提款卡寄予不認識之人，則
    被告對於所交付之金融帳戶資料可能當作詐騙他人之工具，
    顯然有預見其發生而其發
　　生並不違背本意之惡意。
　㈣綜上，被告有幫助詐欺取財之犯行，洵堪認定，所辯係為家
    庭代工而交付存摺等金融資料，不知會遭人利用乙節，為畏
    罪之詞。
三、論罪之說明
  ㈠刑法上幫助行為，係指對於正犯之犯罪行為，予以物質或精
    神上之支援，而使正犯得以或易於實現構成要件，或使其行
    為造成更大之損害。據此，幫助犯之幫助行為，應指實施構
    成要件以外之行為，若係實施構成要件之行為，即應論以共
    同正犯。本件被告提供3家金融資料予自稱「李紫瑄」、「
    許心宜」之行詐歹徒，幫助行騙歹徒詐取被害人許素圓等4
    人財物，因無從證明被告有實行提領詐欺款項或其他詐欺取
    財罪構成要件之行為，本院僅能認定被告係單純提供帳戶供
    人使用，參與詐欺取財構成要件以外之行為，屬詐欺取財之
    幫助犯。核被告所為，係犯刑法第30條第1 項前段、第
　　339 條第1 項之幫助詐欺取財罪。
  ㈡被告於本院供稱：「我這3個帳戶是一次寄出去」（本院卷第
    78頁），表示其1次提供中國信託銀行、臺灣中小企銀及國
    泰世華銀行3家銀行帳戶存摺、提款卡予詐騙歹徒收受，屬1
    次事實行為，有關檢察官上訴及移請併辦士林地檢署109年
    度偵字第18637號被告幫助行騙歹徒詐騙被害人許正孝部分
    ，與起訴之幫助詐騙被害人許素圓、洪本源、張大同等3人
    部分，為事實上一罪，本院得併予審理。
　㈢被告幫助行騙歹徒對被害人許素圓等4人施詐，係一行為觸犯
    數罪名之同種想像競合犯，依刑法第55條規定，僅從一重處
    斷。　
　㈣被告以幫助他人犯罪之意思，參與犯罪構成要件以外之行為
    ，其犯罪情節及惡性，與實施詐騙之詐欺正犯不能等同評價
    ，依刑法第30條第2 項規定，減輕其刑。
四、原判決之評斷
    原審認被告幫助行騙歹徒詐騙被害人許素圓、洪本源、張大
    同等3人，論以幫助詐欺罪，固非無見，因有關被告幫助行
    騙歹徒詐騙被害人許正孝部分，與幫助詐騙被害人許素圓、
    洪本源、張大同等3人部分，有事實上一罪關係，為起訴效
    力所及，應一併審判，原審囿於卷證資料，不及審酌被告幫
    助行騙歹徒詐取被害人許正孝財物部分，檢察官執此提起上
    訴，為有理由，應由本院將原判決予以撤銷改判。
五、被訴洗錢部分不另為無罪諭知之說明
  ㈠檢察官公訴意旨另以：被告將自己金融資料提供予詐騙歹徒
    收受，使行騙歹徒藉此掩飾特定犯罪所得之本質、來源及去
    向，同時涉犯洗錢防制法第14條第1 項之洗錢罪嫌。
  ㈡洗錢防制法第2 條雖規定：「本法所稱洗錢，指下列行為：
    一、意圖掩飾或隱匿特定犯罪所得來源，或使他人逃避刑事
    追訴，而移轉或變更特定犯罪所得。二、掩飾或隱匿特定犯
    罪所得之本質、來源、去向、所在、所有權、處分權或其他
    權益者。三、收受、持有或使用他人之特定犯罪所得。」此
    所稱之「特定犯罪」，依同法第3條第3款規定，固然包括刑
    法第339條之詐欺取財罪在內，惟按洗錢防制法之立法目的
    ，依同法第1條之規定，係在防制洗錢，打擊犯罪，健全防
    制洗錢體系，穩定金融秩序，促進金流透明，強化國際合作
    ，亦即洗錢行為之防制，在打擊犯罪，促進金流之透明，防
    止洗錢者利用洗錢活動掩飾或隱匿特定犯罪所得財物或利益
    ，以避免追訴、處罰而使其所得財物或利益之來源合法化，
    妨礙犯罪之追查及打擊。而提供金融帳戶提款卡及密碼之行
    為人，因已失去對自己帳戶之實際管領權限，若無配合指示
    親自提款，即無收受、持有或使用特定犯罪所得之情形，且
    無積極之移轉或變更特定犯罪所得之行為，故非屬洗錢防制
    法第2條第1款、第3款所稱之洗錢行為。又同條第2款之掩飾
    、隱匿行為，目的在遮掩、粉飾、隱藏、切斷特定犯罪所得
    與特定犯罪間之關聯性，須與欲掩飾、隱匿之特定犯罪所得
    間具有物理上接觸關係（事實接觸關係）；而提供金融帳戶
    提款卡及密碼供他人使用，嗣後被害人雖匯入款項，然此時
    之金流仍屬透明易查，在形式上無從合法化其所得來源，未
    造成金流斷點，尚不能達到掩飾或隱匿特定犯罪所得之來源
    、去向及所在之作用，須待款項遭提領後，始產生掩飾、隱
    匿之結果，若無參與後續之提款行為，即非同條第2款所指
    洗錢行為，無從成立一般洗錢罪之直接正犯（最高法院108
    年度台上大字第3101號裁定參看）。
  ㈢本件被告僅事先提供所申辦之中國信託銀行等3家銀行存摺、
    提款卡及密碼等金融資料予行騙歹徒，使施詐者將被告申辦
    之3家銀行帳戶供作收受被害人匯款之工具，因被告本人在
    詐欺歹徒犯罪過程中並未共同行騙或共同犯洗錢防制法所規
    範之特定犯罪，亦不曾於詐騙者取得財物後另為掩飾、隱匿
    詐欺所得之行為，依前開說明，除犯幫助詐欺取財罪外，尚
    難併論以洗錢防制法第14條第1項之洗錢罪，因該部分與前
    述詐欺取財論罪科刑部分，有想像競合犯裁判上一罪關係，
    故不另為無罪之諭知。　　
六、量刑之說明
    本院審酌被告受有高中教育，有多年職場經驗，非無社會歷
    練或欠缺智識、生活經驗之人，不顧政府近年來為防治詐騙
    犯罪，大力宣導民眾勿成為犯罪集團幫兇，雖懷疑網路上自
    稱「李紫瑄」允諾可家庭代工賺錢之真實性，為籌措金錢，
    仍將個人金融帳戶資料寄予詐騙歹徒，致其銀行帳戶淪為行
    騙匯款工具，兼衡被害人許素圓等4人共遭詐騙47萬元，被
    告犯後一度坦承犯行，然於本院審理期間否認犯罪，迄今未
    與被害人許素圓等4人達成和解賠償損害，及其他一切情狀
    ，量處被告有期徒刑3月，並諭知易科罰金之折算標準。
七、不予宣告沒收之說明
　　被告交付中國信託銀行、臺灣中小企銀及國泰世華銀行帳戶
    並告以密碼予行騙歹徒使用，因帳戶內金錢已遭行騙歹徒提
    領完畢或遭通報為警示帳戶而停止付款，依卷內事證亦無證
    據證明被告因此獲取金錢或其他利益，本院無從宣告沒收其
    犯罪所得或追徵其價額。
據上論斷，應依刑事訴訟法第369 條第1 項前段、第364 條、第
299 條第1 項前段、刑法第339 條第1 項、第30條第1 項前段、
第2 項、第55條、第41條第1 項前段、刑法施行法第1 條之1 第
1 項，判決如主文。
本案經檢察官江玟萱提起公訴，檢察官郭季青提起上訴，檢察官
羅松芳到庭執行職務。
中　　華　　民　　國　　110 　年　　1 　　月　　27　　日
     　　　　　　 刑事第九庭    審判長法　官  潘翠雪
                                      法　官  陳俞婷
                                      法　官  曾德水
以上正本證明與原本無異。
被告不得上訴。
檢察官如不服本判決，應於收受送達後20日內向本院提出上訴書
狀，其未敘述上訴之理由者並得於提起上訴後20日內向本院補提
理由書（均須按他造當事人之人數附繕本）「切勿逕送上級法院
」。
                                      書記官  陳怡君
中　　華　　民　　國　　110 　年　　1 　　月　　29　　日
附錄：本案論罪科刑法條全文　　　　　　　　　　　　　　　
中華民國刑法第339 條第1項
意圖為自己或第三人不法之所有，以詐術使人將本人或第三人之
物交付者，處五年以下有期徒刑、拘役或科或併科五十萬元以下
罰金。 　　　
附表
編號 被害人 詐騙情形 （幣制：新台幣）          證據  1 許素圓 許素圓於108 年11月28日下午4 時57分、11月29日上午9 時45分許，在新北市○○區之住處，接獲真實身分不詳之成年人來電，佯稱係許素圓之同事「阿翔」，欲借款15萬元應急等詞，許素圓陷於錯誤，於11月29日，至新北市○○區○○路0段000 號彰化商業銀行樹林分行，以臨櫃匯款方式，將15萬元匯入林良安中國信託銀行帳戶（另支付手續費30元），嗣許素圓委請女兒向「阿翔」詢問借款事宜，始知受騙。 1.證人許素圓於警詢之證述（第3330號偵卷第21頁至第22頁）。 2.許素圓提供之彰化銀行匯款回條聯、手機通訊錄翻拍照片、存摺封面（第3330號偵卷第29頁至第31頁）。 3.中國信託銀行帳戶交易明細（第3330號偵卷第47頁）。  2 洪本源 洪本源於108 年11月29日下午1 時10分許，接獲真實身分不詳之成年人來電，佯稱係洪本源之友人，欲借款15萬元應急等詞，洪本源陷於錯誤，於當日下午2 時10分許，至高雄市○○區○○○路000 號臺灣中小企銀三民分行，以臨櫃匯款方式，匯款15萬元至林良安臺灣中小企銀帳戶，嗣洪本源查證始知受騙。 1.證人洪本源於警詢之證述（第3330號偵卷第36頁至第37頁）。 2.洪本源提供之臺灣中小企銀存款憑條（第3330號偵卷第44頁）。 3.臺灣中小企銀帳戶交易明細（第3330號偵卷第52頁）。  3 張大同 張大同於108 年12月1 日下午4 時47分許，在臺中市○○區父親住處，接獲真實身分不詳之男性成年人來電，佯稱係張大同之同學，欲借款3 萬元應急等詞，張大同不知有詐，於12月2 日下午1 時10分許，至臺中市○○區○○路0 號臺灣中小企銀豐原分行，以臨櫃匯款方式，匯款3 萬元入林良安臺灣中小企銀帳戶，嗣張大同經銀行通知始知受騙。 1.證人張大同於警詢之證述（第4478號偵卷第6 頁至第7 頁）。 2.張大同提供之手機通聯紀錄翻拍照片、臺灣中小企銀存款憑條（第4478號偵卷第29頁至第 　30頁）。 3.臺灣中小企銀帳戶交易明細（第4478號偵卷第37頁）。 4 許正孝 許正孝於108 年11月28 日下午7 時21分許，在臺北市○○區住處，自稱為其女兒「許雅玲」者來電，因手機送修暫時更改聯絡電話號碼，11月29日上午10時46分，冒稱「許雅玲」者詐稱與友人合夥，需貸款周轉，許正孝信以為真，至臺北市北投區豐年郵局提款29萬元後，其中14萬元匯入林良安國泰世華銀行帳戶，另15萬元匯入訴外人洪嘉玟臺灣銀行五甲分行帳戶。 1.證人許正孝於警詢之證述（鳳山分局警卷第14 頁）。 2.許正孝提供之手機通聯紀錄翻拍照片、中華郵政跨行匯款申請書（鳳山分局警卷第13頁）。 3.國泰世華銀行客戶基本資料查詢、帳戶交易明細（鳳山分局警卷第17頁至第18頁）。